【裁判字號】    94,家抗,4
【裁判日期】    950414
【裁判案由】    指定遺產管理人
【裁判全文】
臺灣基隆地方法院民事裁定               94年度家抗字第4號
抗  告  人  財政部國有財產局台灣北區辦事處基隆分處
法定代理人  甲○○
代  理  人  丁○○
相  對  人  台灣銀行股份有限公司
法定代理人  乙○○
遺產管理人  丙○○
上抗告人因指定遺產管理人事件，對於中華民國94年10月20日本
院94年度財管更字第2號所為裁定提起抗告，本院合議庭裁定如
下：
    主  文
原裁定廢棄。
選定丙○○（民國○○年○月○○日生，身分證號碼：Ｚ000000000號
，住台北市○○區○○路4段6巷40號3樓）為被繼承人林永盛之
遺產管理人。
第一、二審程序費用由被繼承人林永盛之遺產負擔。
    理  由
一、按繼承開始時，繼承人之有無不明者，由親屬會議於一個月
    內選定遺產管理人，並將繼承開始及選定遺產管理人之事由
    ，向法院報明。無親屬會議或親屬會議未於前條所定期限內
    選定遺產管理人者，利害關係人或檢察官，得聲請法院選任
    遺產管理人，並由法院依前項規定為公示催告，民法第1177
    條、第1178條第2項分別定有明文。前開規定，依同法第
    1176條第6項規定，於法定繼承人均拋棄繼承時準用之。從
    而如繼承人均拋棄其繼承權，而無親屬會議或親屬會議未於
    一個月內選定遺產管理人時，為維護公益及被繼承人債權人
    之利益，即許利害關係人或檢察官聲請法院選任遺產管理人
    ，使遺產之歸屬早日確定。
二、本件相對人於原審聲請意旨略以：被繼承人林永盛於民國91
    年2月15日死亡，林永盛生前向相對人借款，並就其所有之
    不動產設定新台幣（下同）120萬元之抵押權予相對人，其
    所欠債務尚未清償，因林永盛之繼承人均已拋棄繼承，爰聲
    請指定遺產管理人，以處理林永盛所遺之財產及債務，而財
    政部國有財產局台灣北區辦事處基隆分處為國家財產之綜理
    機關，有財產管理專才，依民法第1185條之規定，無人繼承
    遺產若有剩餘者，歸屬國庫，遺產管理結果縱無剩餘，其管
    理遺產之費用，可由遺產優先受償，並未損國庫利益，故由
    其擔任遺產管理人亦不失為國家保障人民權利之表現，且相
    對人與財政部國有財產局台灣北區辦事處基隆分處同屬財政
    部監督，若能迅速處理被繼承人之債務，亦可避免無謂之延
    冗及擴大債務負擔，減少國庫損失等語。並提出土地及建物
    登記簿謄本、本院90年度執字第3189號債權憑證、本院函覆
    被繼承人之繼承人已拋棄繼承函影本、除戶戶籍謄本、繼承
    系統表各一件為證。
三、抗告人主張：（一）相對人並未先依民法第1177條規定召開
    親屬會議，逕行聲請法院指定遺產管理人，顯有不合。（二
    ）參照司法院74年10月15日（74）院台廳一字第05786號函
    揭示：先順序繼承人均拋棄繼承，其次順序繼承人有無不明
    ...，此類拋棄繼承事件，多屬遺債多於遺產，形同破產，
    故應盡量避免選任國有財產局為遺產管理人。（三）被繼承
    人林永盛之繼承人丙○○等7人雖均拋棄繼承，但並非遷移
    不明或查無此人，對被繼承人林永盛之債權債務狀況應較抗
    告人瞭解，更適宜擔任被繼承人林永盛之遺產管理人。基於
    前述，求予廢棄原裁定，並指定被繼承人林永盛之其他拋棄
    繼承人為其遺產管理人。
四、經查：
（一）被繼承人林永盛已死亡，其繼承人並已全部拋棄繼承在案
      ，此有本院92年9月24日基院政民天字第18664號函附卷足
      憑，被繼承人死亡已逾2年，被繼承人之親屬會議仍未選
      定遺產管理人並向本院報明，而相對人於被繼承人所有之
      不動產已設定120萬元之最高限額抵押權，有上開不動產
      登記簿謄本之抵押權設定登記足憑，足認相對人就被繼承
      人遺產之選任，具有法律上之利害關係，其於原審聲請本
      院指定遺產管理人，自無不合。
（二）原審以遺產管理人之職務，依民法第1179條規定，程序相
      當複雜，任務頗為繁重，及聲請人所述選任遺產管理人之
      理由，以及被繼承人林永盛死亡已逾2年，其繼承人不僅
      拋棄繼承，且未為遺產管理人之選定，顯對被繼承人林永
      盛之遺產處理並不關心，難期其等對遺產為盡心之管理，
      為保障債權人利益及程序公正、公信起見為由，選任財政
      部國有財產局臺灣北區辦事處基隆分處為遺產管理人，固
      非無見，惟本件先順序繼承人均拋棄繼承，且因其未清償
      對案外人中國信託商業銀行股份有限公司債務，而遭該行
      聲請強制執行，足認其遺債大於遺產，形同破產，而國有
      財產局係公務機關，依國有財產法之規定綜理國產事務，
      執行事務所需預算為全國人民納稅所得，故若無遺產可歸
      屬國庫時，應避免選任國有財產局為遺產管理人，以免其
      代管私人遺產管理費用無法由被繼承人之遺產歸墊，導致
      利用全民資源負擔個人私務支出，而不符合社會公平原則
      ，原審選任國有財產局臺灣北區辦事處基隆分處為其遺產
      管理人，即有未合。抗告人執此指摘原裁定不當，為有理
      由。本院經參酌遺產管理人之職務目的，認以選擇對於被
      繼承人林永盛之財產狀況較為熟稔者擔任為宜，經查，被
      繼承人之配偶丙○○於被繼承人生前與其設籍同址，足以
      推認其對被繼承人財產狀況較為瞭解，因認以選任其為被
      繼承人林永盛之遺產管理人為宜，爰由本院廢棄原裁定，
      並逕行選任丙○○為其遺產管理人。
五、依非訟事件法第46條、第157條，民事訴訟法第492條，裁定
    如主文。
中    華    民    國    95    年    4     月    14    日
                  臺灣基隆地方法院民事庭
                    審判長法  官  邱璿如
                          法  官  徐世禎
                          法  官  王翠芬
以上正本係照原本作成。
本件裁定不得抗告。
中    華    民    國    95    年    4     月    14    日
                          書記官  修丕龍


司法院資訊處製作；財團法人民間司法改革基金會備份。
